---
title: "GGPLOT Y plotly"
format: html
editor: visual
toc: true
lan: es
---

# Carga de bibliotecas

```{r}
#| label: carga-bibliotecas
#| warning: false
#| message: false

library(tidyverse)
library(plotly)
library(DT)
library(palmerpenguins)
library(scales)
library(ggthemes)
library(hrbrthemes)
library(plotly)
```

# Carga de datos

```{r}
#| label: carga-datos
#| warning: false
#| message: false

# Carga de los datos de países
paises <-
  read_csv(
    "https://raw.githubusercontent.com/pf0953-programacionr/2024-ii/refs/heads/main/datos/natural-earth/paises-join-esperanzavida.csv"
  )
```

```{r}
# Mostrar paises
# ```{r}
# #| label: tabla-paises
# 
# # Tabla de datos de paises
# paises |>
#   filter(SUBREGION =="Eastern Europe" & POP_EST >=10000000) |>
#   select(ADM0_ISO, NAME, POP_EST)|>
#   arrange(desc (POP_EST))|>
#   datatable(
#     options = list(
#       pageLength = 7,
#       language = list(url = '//cdn.datatables.net/plug-ins/1.10.11/i18n/Spanish.json')
#     )
#   )
# ```
```



```{r}
#| label: tabla
paises |>
  arrange(NAME)|>
  datatable(
     options = list(
       pageLength = 7,
      language = list(url = '//cdn.datatables.net/plug-ins/1.10.11/i18n/Spanish.json')
     )
   )
```

# Uso de ggplot2

## Grafico de dispersion de PIB per capita VS Esperanza de vida al nacer
```{r}
#| label: ggplot2-1

# Gráfico de dispersión de PIB per cápita vs esperanza de vida al nacer
paises |>
  ggplot(aes(x = GDP_PC, y = LIFE_EXPECTANCY)) +
  geom_point() +
  scale_x_continuous(labels = comma, limits = c(0, NA))
```
 
```{r}
#| label: ggplot2-2

# Gráfico de dispersión de PIB per cápita vs esperanza de vida al nacer
paises |>
  ggplot(aes(x = GDP_PC, y = LIFE_EXPECTANCY, color= INCOME_GRP)) +
  geom_point() +
  scale_x_continuous(labels = comma, limits = c(0, NA))
```



```{r}
#| label: ggplot3

paises |>
  select(NAME, GDP_PC,LIFE_EXPECTANCY) |>
  filter(GDP_PC>= 150000 & LIFE_EXPECTANCY>=80)
```

```{r}
#| label: ggplot4

# Gráfico de dispersión de PIB per cápita vs esperanza de vida al nacer
paises |>
  ggplot(aes(x = GDP_PC, y = LIFE_EXPECTANCY, shape= CONTINENT, color=ECONOMY)) +
  geom_point() +
  scale_x_continuous(labels = comma, limits = c(0, NA))
```

```{r}
#| laber: ggplo2-5
#| warning: false
#| message: false

# Gráfico de dispersión de PIB per cápita vs esperanza de vida al nacer
# con formas y colores correspondientes al continente
paises |>
  ggplot(aes(x = GDP_PC, y = LIFE_EXPECTANCY, shape = CONTINENT, color = CONTINENT)) +
  geom_point() +
  scale_x_continuous(labels = comma, limits = c(0, NA)) +
  scale_shape_manual(values = c(0, 1, 2, 3, 4, 5, 6, 7)) +
  scale_color_manual(values = c("#ff0000", "blue", "green", "purple", "orange", "brown", "pink", "yellow"))
```
```{r}

#| laber: ggplo2-6
#| warning: false
#| message: false

# Gráfico de dispersión de PIB per cápita vs esperanza de vida al nacer
# con formas y colores correspondientes al continente
paises |>
  ggplot(aes(x = GDP_PC, y = LIFE_EXPECTANCY, size= POP_EST, color = CONTINENT)) +
  geom_point() +
  scale_x_continuous(labels = comma, limits = c(0, NA)) +
  scale_color_manual(values = c("#ff0000", "blue", "green", "purple", "orange", "brown", "pink", "yellow"))
```
```{r}
#| label: ggplot2-7
# Gráfico de dispersión de PIB per cápita vs esperanza de vida al nacer
# en África y Europa coloreado por continente
# + curva de tendencia
paises |>
  filter(CONTINENT == 'Africa' | CONTINENT == 'Europe') |>
  ggplot(aes(x = GDP_PC, y = LIFE_EXPECTANCY, color = CONTINENT)) +
  geom_point() +
  geom_smooth() +
  scale_x_continuous(labels = comma, limits = c(0, NA)) +
  scale_y_continuous(labels = comma, limits = c(50, 90))
```

```{r}
#| label: ggplot2-8
#| warning: false
#| message: false

penguins |>
  ggplot(aes(x= body_mass_g, y= bill_length_mm, color= island, size = flipper_length_mm)) +
  geom_point()
  

```


## Facets
```{r}
#| label: ggplot2-facets
# Gráfico de dispersión de PIB per cápita vs esperanza de vida al nacer
# + paneles por continente
paises |>
  ggplot(aes(x = GDP_PC, y = LIFE_EXPECTANCY)) +
  geom_point() +
  facet_wrap(~ INCOME_GRP, ncol =  2) +
  scale_x_continuous(labels = comma, limits = c(0, NA))
```
### Títulos, etiquetas, estilos y colores 

```{r}
#| label: ggplot02-10
#| warning: false
#| messages: false
# Gráfico de dispersión de PIB per cápita vs esperanza de vida al nacer
# + paneles por región y subregión de la ONU
paises |>
  ggplot(aes(x = GDP_PC, y = LIFE_EXPECTANCY)) +
  geom_point() +
  facet_grid(REGION_UN ~ INCOME_GRP) +
  scale_x_continuous(labels = comma, limits = c(0, NA))
```
```{r}
# Gráfico de dispersión de PIB per cápita vs esperanza de vida al nacer
# en África y Europa coloreado por continente
# + curva de tendencia
paises |>
  filter(CONTINENT == 'Africa' | CONTINENT == 'Europe') |>
  ggplot(aes(x = GDP_PC, y = LIFE_EXPECTANCY, color = CONTINENT)) +
  geom_point() +
  geom_smooth() +
  scale_x_continuous(labels = comma, limits = c(0, NA)) +
  scale_y_continuous(labels = comma, limits = c(50, 90)) +
  ggtitle("PIB per cápita vs esperanza de vida al nacer por continente") +
  xlab("PIB per cápita  (USD)") +
  ylab("Esperanza de vida (años)") +
  labs(subtitle = "Datos de África y Europa", 
       caption = "Fuentes: Natural Earth y Banco Mundial",
       color = "Continente")+
  theme_ft_rc()
```

```{r}
# Gráfico de dispersión de PIB per cápita vs esperanza de vida al nacer
#  coloreado por continente
paises |>
  ggplot(aes(x = GDP_PC, y = LIFE_EXPECTANCY, color = CONTINENT)) +
  geom_point() +
  geom_smooth() +
  scale_x_continuous(labels = comma, limits = c(0, NA)) +
  scale_y_continuous(labels = comma, limits = c(50, 90)) +
  ggtitle("PIB per cápita vs esperanza de vida al nacer por continente") +
  xlab("PIB per cápita  (USD)") +
  ylab("Esperanza de vida (años)") +
  labs(caption = "Fuentes: Natural Earth y Banco Mundial",
       color = "Continente") +
  scale_colour_brewer(palette = "Set2", direction = -1) +
  theme_ipsum() # estilo de hrbrthemes
```
## plotly

```{r}
#| warning: false
#| messages: false
# Gráfico de dispersión de PIB per cápita vs esperanza de vida al nacer
grafico_ggplot2 <-
  paises |>
  ggplot(aes(x = GDP_PC, y = LIFE_EXPECTANCY, color = CONTINENT)) +
  geom_point(aes(
    # datos que se muestran al colocar el ratón sobre un punto
    text = paste0(    #pasteO aclara que no va por defecto ningun espacio, solo se pega lo #estrictamente escrito en el codigo
      "PIB per cápita: ", GDP_PC, "\n",
      "Esperanza de vida: ", LIFE_EXPECTANCY,"\n",
      "Pais: ", NAME
    )
  )) +
  scale_x_continuous(labels = comma, limits = c(0, NA)) +
  scale_y_continuous(labels = comma, limits = c(50, 90)) +
  ggtitle("PIB per cápita vs esperanza de vida al nacer por continente") +
  xlab("PIB per cápita  (USD)") +
  ylab("Esperanza de vida (años)") +
  labs(caption = "Fuentes: Natural Earth y Banco Mundial",
       color = "Continente") +
  labs(color = "Población estimada") +
  theme_ipsum() # estilo de hrbrthemes

# Gráfico plotly
ggplotly(grafico_ggplot2, tooltip = "text") |> 
  config(locale = 'es') # para mostrar los controles en español
```

## tipos de gráficos

```{r}
# Gráfico de dispersión PIB per cápita vs esperanza de vida
# + línea de tendencia
grafico_dispersion_ggplot2 <-
  paises |>
  ggplot(aes(x = GDP_PC, y = LIFE_EXPECTANCY)) +
  geom_point(aes(
    text = paste0(
      "País: ",
      NAME,
      "\n",
      "PIB per cápita: ",
      scales::comma(round(GDP_PC, 2)),
      "\n",
      "Esperanza de vida: ",
      round(LIFE_EXPECTANCY, 2)
    )
  )) +
  geom_smooth(method = "lm") +
  scale_x_continuous(labels = comma, limits = c(0, NA)) +
  scale_y_continuous(labels = comma, limits = c(50, 90)) +
  ggtitle("PIB per cápita vs esperanza de vida al nacer") +
  xlab("PIB per cápita (USD)") +
  ylab("Esperanza de vida (años)") +
  labs(caption = "Fuentes: Natural Earth y Banco Mundial") +
  theme_economist()  

# Gráfico de dispersión plotly
ggplotly(grafico_dispersion_ggplot2, tooltip = "text") |>
  config(locale = 'es')
```

### Histogramas
```{r}
# Histograma ggplot2 de distribución del PIB per cápita
histograma_ggplot2 <- 
  paises |>
  ggplot(aes(x = LIFE_EXPECTANCY)) +
  geom_histogram(
    aes(
      text = paste0(
        "PIB per cápita (valor medio del rango): $", round(after_stat(x), 2), "\n",
        "Frecuencia: ", after_stat(count)
      )
    ), 
    bins = 10
  )  +
  #scale_x_continuous(labels = comma, limits = c(0, NA)) +
  #coord_cartesian(ylim = c(0, 40)) +
  ggtitle("Distribución del PIB per cápita") +
  xlab("Esperanza de vida al nacer (años)") +
  ylab("Frecuencia") +
  labs(subtitle = "Datos de 201 países", caption = "Fuentes: Natural Earth y Banco Mundial") +
  theme_economist()

# Histograma plotly
ggplotly(histograma_ggplot2, tooltip = "text") |> 
  config(locale = 'es')
```

### grafico de torta

```{r}
# Agrupar y resumir los datos
suma_poblacion_por_region <- paises |>
  group_by(REGION_UN) |>
  summarise(POP_TOTAL = sum(POP_EST))

# Calcular porcentajes
porcentaje_poblacion_por_region <- suma_poblacion_por_region |>
  mutate(POP_PCT = round(POP_TOTAL / sum(POP_TOTAL) * 100, 1))

# Gráfico de pastel
grafico_pastel_ggplot2 <- 
  porcentaje_poblacion_por_region |>
  ggplot(aes(x = "", y = POP_TOTAL, fill = REGION_UN)) +
  geom_bar(width = 1, stat = "identity") +
  coord_polar(theta = "y") +
  geom_text(
    aes(label = paste0(POP_PCT, "%")), 
    color = "black",
    position = position_stack(vjust = 0.6) # para ajustar la posición del texto en cada porción
  ) +
  labs(title = "Distribución de la población por región de la ONU",
       x = NULL,
       y = NULL,
       fill = "Región de la ONU") +
  theme_void()

# Despliegue del gráfico
grafico_pastel_ggplot2
```

### graficos de barras

#### con transformaciones estadísticas

```{r}
#| label: barras-01
#| warning: false
#| message: false

# Gráfico de barras con conteo de países por región de la ONU
grafico_barras_ggplot2 <-
paises |>
  ggplot(aes(x = fct_rev(fct_infreq(REGION_UN)))) +
  geom_bar(
    aes(
      text = paste0(
        "Cantidad de países: ", after_stat(count)
      )
    )    
  ) +
  ggtitle("Cantidad de países por región de la ONU") +
  xlab("Región de la ONU") +
  ylab("Cantidad de países") +
  labs(caption = "Fuente: Natural Earth") +
  theme_economist()

# Gráfico de barras plotly
ggplotly(grafico_barras_ggplot2, tooltip = "text") |> 
  config(locale = 'es')
```

```{r}
# Gráfico de barras con promedio de esperanza de vida
# para cada región de la ONU
grafico_barras_ggplot2 <-
  paises |>
  ggplot(aes(x = fct_infreq(REGION_UN), y = LIFE_EXPECTANCY)) +
  geom_bar(
    stat = "summary", 
    fun.y = "mean",
    aes(
      text = paste0(
        "Promedio de esperanza de vida: ", round(after_stat(y), 2)
      )
    )
  ) +
  ggtitle("Promedio de esperanza de vida por región de la ONU") +
  xlab("Región de la ONU") +
  ylab("Promedio de esperanza de vida") +
  labs(caption = "Fuente: ") +
  theme_economist()

# Gráfico de barras plotly
ggplotly(grafico_barras_ggplot2, tooltip = "text") |>
  config(locale = 'es')
```

```{r}
# Cálculo del promedio de esperanza de vida por región
promedio_esperanza_vida_por_region <-
  paises |>
  group_by(REGION_UN) |>
  summarize(LIFE_EXPECTANCY_MEAN = mean(LIFE_EXPECTANCY, na.rm = TRUE))

# Despliegue por orden descendente del promedio de esperanza de vida
promedio_esperanza_vida_por_region |>
  arrange(desc(LIFE_EXPECTANCY_MEAN))

# Gráfico de barras con promedio de esperanza de vida
# para cada región de la ONU
grafico_barras_ggplot2 <-
  promedio_esperanza_vida_por_region |>
  ggplot(aes(x = reorder(REGION_UN,-LIFE_EXPECTANCY_MEAN), y = LIFE_EXPECTANCY_MEAN)) +
  geom_col(
    aes(
      text = paste0(
        "Promedio de esperanza de vida: ", round(after_stat(y), 2)
      )
    )    
  ) +
  ggtitle("Promedio de esperanza de vida por región de la ONU") +
  xlab("Región de la ONU") +
  ylab("Promedio de esperanza de vida") +
  labs(caption = "Fuente: Natural Earth") +
  theme_economist()

# Gráfico de barras plotly
ggplotly(grafico_barras_ggplot2, tooltip = "text") |>
  config(locale = 'es')
```

```{r}
#| label: barra-02
# Gráfico de barras con población de países 
# de América
grafico_barras_ggplot2 <-
paises |>
  filter(REGION_UN == "Americas") |>
  ggplot(aes(x = reorder(ADM0_ISO, POP_EST), y = POP_EST/1000000)) +
  geom_col(
    aes(
      text = paste0(
        "País: ", NAME, "\n",
        "Población (millones de habitantes): ", round(POP_EST/1000000, 2)
      )
    )
  ) +
  scale_y_discrete(expand = expansion(mult = c(0.2, 0.2))) + # agrega un 20% de espacio al inicio y al final del eje y
  coord_flip() + # para mostrar barras horizontales
  ggtitle("Población de países de América") +
  xlab("País") +
  ylab("Población (millones de habitantes)") +
  labs(caption = "Fuente: Natural Earth") +
  theme_economist()

# Gráfico de barras plotly
ggplotly(grafico_barras_ggplot2, tooltip = "text") |> 
  config(locale = 'es')
```

```{r}
# Gráfico de barras apiladas por región de la ONU y nivel de economía
grafico_barras_ggplot2 <-
paises |>
  ggplot(aes(x = REGION_UN, fill = ECONOMY)) +
  geom_bar() +
  ggtitle("Cantidad de países por región de la ONU y nivel de economía") +
  xlab("Región de la ONU") +
  ylab("Cantidad de países") +
  labs(fill = "Nivel de economía") +
  theme_minimal()

# Gráfico de barras plotly
ggplotly(grafico_barras_ggplot2) |> 
  config(locale = 'es')
```

```{r}
# Gráfico de barras apiladas por región de la ONU y nivel de economía
grafico_barras_ggplot2 <-
paises |>
  ggplot(aes(x = REGION_UN, fill = ECONOMY)) +
  geom_bar(position = "fill") +
  ggtitle("Proporción de niveles de economía en regiones de la ONU") +
  xlab("Región de la ONU") +
  ylab("Proporción") +
  labs(fill = "Nivel de economía") +
  theme_minimal()

# Gráfico de barras plotly
ggplotly(grafico_barras_ggplot2) |> 
  config(locale = 'es')
```

```{r}
# Gráfico de barras agrupadas por región de la ONU y nivel de economía
grafico_barras_ggplot2 <-
paises |>
  ggplot(aes(x = REGION_UN, fill = ECONOMY)) +
  geom_bar(position = "dodge") +
  ggtitle("Cantidad de países por región de la ONU y nivel de economía") +
  xlab("Región de la ONU") +
  ylab("Cantidad de países") +
  labs(fill = "Nivel de economía") +
  theme_minimal()

# Gráfico de barras plotly
ggplotly(grafico_barras_ggplot2) |> 
  config(locale = 'es')
```

